【裁判字號】    92,上易,1056
【裁判日期】    920530
【裁判案由】    詐欺等
【裁判全文】
臺灣高等法院刑事判決                          九十二年度上易字第一０五六號
    上  訴  人  臺灣臺北地方法院檢察署檢察官
    被      告  丙○○
                丁○○
右上訴人，因被告詐欺等案件，不服臺灣臺北地方法院，九十年度易字第一五三四號
，中華民國九十二年三月四日第一審判決（起訴案號：臺灣臺北地方法院檢察署八十
九年度偵字第一四八六一號）提起上訴，本院判決如左：
    主  文
原判決撤銷。
丙○○、丁○○共同行使偽造私文書，足以生損害於他人，丙○○處有期徒刑陸月，
如易科罰金以佰元折算壹日；丁○○處有期徒刑柒月。
如附表所示之物均沒收。
    事  實
一、丙○○、丁○○兄弟二人，經由丁○○之關係，與姓名、年址不詳之成年男子，
    共同意圖為自己不法之所有，思以假藉類似於已向政府立案之「台北市脊髓損傷
    者協會」名義，募捐詐款，乃先由該不詳姓名成年男子在不詳時、地，偽造「台
    北市脊髓傷殘服務中心」之鋼戳及橡皮戳章各一顆，印製該中心名義之義工證二
    枚，而後由丁○○填寫文字，該不詳姓名成年男子即在貼有丙○○、丁○○相片
    ，並已填載完成之義工證上蓋用上開鋼戳印，偽造成該二人之義工證，並於民國
    八十九年七月二十三日，在台北市區某處，由丁○○偽以「台北市脊髓傷殘服務
    中心」名義，填製欲向警所提出之「宣導活動報備申請書」（實際上未提出申請
    ），丙○○、丁○○二人即於當日下午，穿著繡有「義工、救助傷殘、傷殘服務
    中心」字樣之背心，並基於概括犯意懸掛上開偽造「台北市脊髓傷殘服務中心」
    義工證於勸募箱而對外行使，在人潮往來頻繁之台北市西門町鬧區，先後多次分
    別向不特定路人詐勸募款，使過往路人陷於錯誤，捐款入渠等所持之募款箱內，
    足以生損害於真正之該性質相同之社團法人。迄同日下午四時許，在該西門町附
    近獅子林大樓，向台北市脊髓損傷者協會前義工甲○○及記者乙○○等人勸募，
    為其等發覺有異，丁○○竟出示該偽造之宣傳活動報備申請書行使矇混，經甲○○報警查獲，扣得該不詳姓名成年人所有而供詐募之募款箱二個、背心二件、偽
    造之「台北市脊髓傷殘服務中心」義工證二張、宣傳活動報備申請書一份、台北
    市脊髓損傷者協會」簡介及通訊錄十四份及其等詐募所得共現金新台幣（下同）
    一萬四千五百零四元。
二、案經台北市政府警察局萬華分局移送臺灣台北地方法院檢察署檢察官偵查起訴。
    理  由
一、訊據被告丙○○、丁○○對於其兄弟二人夥同姓名、年址不詳之成年男子，以「
    台北市脊髓傷殘服務中心」名義，在右揭時、地持用扣案之如附表所示義工證、
    申請書、募款箱、簡介及穿著該中心名義之背心，多次向人募款等情均坦承不諱
    ，互核相符，並有扣案諸物可資佐證。被告二人雖否認係犯罪，丙○○辯稱伊係
    單純受伊弟丁○○之邀，本於熱心公益，參加此次義務活動，有關詳情伊均不知
    ，係受化名「吳組長」之不詳真實姓名成年男子所利用，絕無共同犯罪之故意云
    云；丁○○辯稱：伊原在三重市某夜市邂逅自稱「吳組長」之人，其人見伊熱心
    ，便邀伊參加義工勸募之事，每次均由「吳組長」主動打電話通知伊，此次亦如
    此，伊實在不明就裏情況下，邀伊兄共同參與，豈料竟是無端受利用施行騙局，
    甚為無奈，不應課以刑責云云；惟查：
  (一)真正之台北市關懷脊髓傷殘之社團法人，全銜為「台北市脊髓損傷者協會」，並
    非「台北市脊髓傷殘服務中心」，雖然被告等持用之義工證背面載有「北市社會
    字第一二五九號」、「統一編號：00000000」等文號，恰與正牌之上開
    協會申立字號及統一編號完全相同，但該正牌協會並未舉辦本次勸募活動，亦未
    發給該扣案之義工證，被告二人均非正牌協會之義工，已經該協會理事長陳成業
    供述綦詳（偵卷二三頁正、反面、六五頁反面），並有被告二人持用載有與正牌
    協會相同字號之義工證二張存卷（偵卷三九頁）及正牌協會之立案證書、義工證
    在案（偵卷二九頁）可供比對，參以該正牌協會前義工即此次被告丁○○向其募
    款之甲○○指稱：「我在該協會擔任義工及任職時，便有人打電話向我們求證有
    無義工持募款箱在外籌募經費等活動，我當時便知道有人在外假冒協會名義招搖
    撞騙斂財等情事發生。」（偵卷二五頁反面）、「我們協會並不在街頭活動和設
    款，也會開立收據。義工證也是印製當日有效之識別證：：：」（偵卷二六頁正
    面）可見被告二人所作之勸募係非正牌協會之活動，而為騙局，要無疑義。
  (二)被告二人自案發迄今，均無法明確交代有關其所稱之活動負責人「吳組長」或「
    吳世昌」之真實姓名、年址等基本資料，原審法院依被告所持之「宣導活動報備
    申請書」上所載吳世昌之基本資料傳喚真正之吳世昌到庭證稱：不認識被告二人
    ，
    五三頁），被告二人亦坦稱此人並非伊等所稱之「吳組長」（同上卷五三頁），
    足見被告等所稱之「吳組長」確非吳世昌本人，衡以被告丁○○供稱係在三重夜
    市與該「吳組長」邂逅，「吳組長」已邀伊參加七次勸募或義賣活動，且亦住在
    三重市等語（本院卷九十二年五月十四日筆錄），如謂被告丁○○竟完全不知其
    人底細，孰能置信？被告二人顯與該「吳組長」有犯意聯絡及行為分擔，屬同一
    詐騙集團成員，而刻意為之掩飾，不容空言推諉。
  (三)再就本件之「宣導活動報備申請書」以觀，被告丁○○已坦承係伊所製作書寫而
    成，核與其歷次簽名筆跡相符，有該申請書與其筆錄簽名之各字跡在案可以比對
    ，該被告對於其內所載之報備單位「萬華分局西寧派出所」一節，亦直承根本不
    實（偵卷一六頁反面），而參與活動人員除被告二人及冒名「吳世昌」者外，尚
    載有凌慧君及徐玉芬二人，其中徐玉芬供證，不認識被告二人，未曾參加過此類
    活動，亦未提供身分資料供人利用等語（原審卷(一)九八至一００頁），凌慧君證
    稱：認識被告丁○○，雖曾留下個人基本資料予與丁○○一起從事義賣活動之男
    子，但此次活動並未受邀參加等語（同上卷七七、七八頁），然被告丁○○在原
    審竟稱：當天吳組長，還有二個女生都已在現場，吳組長主動拿出報備書，要我
    填寫申報內容等語（原審卷(二)二八頁），參以被告丁○○與凌慧君早屬舊識，為
    其二人一致供明，則何以凌慧君未實際參與該活動，被告丁○○竟仍將其基本資
    料載入行騙用之「宣導活動報備申請書」之內，益見被告丁○○明知不實而參與
    騙局，所辯係聽從「吳組長」指示，在不知詳情之下，填寫文書云云，無非推諉
    之詞，要無可信。
  (四)另就本件之「義工證」以言，其正面各文字均為被告丁○○之筆跡，雖該丁○○
    辯稱伊不記得有無書寫該證件云云，但該證件上之「仁愛組」、「忠孝組」等文
    字與上開「宣導活動報備申請書」上之相同文字，運筆習慣、意匠、筆劃間結構
    均相符合，有上開證件及申請書可資比對，可見所辯不記得云云，無非規避之詞
    ，要無可採。而其上有關登記字號部分竟分別以被告二人之
    見其虛，尤其偽造之「台北市脊髓傷殘服務中心」之圓刑鋼戳文係蓋在被告二人
    之相片之上，有該義工證在案可徵，益見係先貼上相片，而後再行蓋用鋼印，被
    告二人竟辯稱係單純在吳組長所提供之義工證上貼黏相片云云，殊無可信。該「
    義工證」自係被告等與「吳組長」之詐騙集團共同製作完成，亦即由該「吳組長
    」偽製戳印及印製義工證（空白），而後由被告丁○○填寫文字、貼上相片，再
    由「吳組長」蓋上鋼戳印文，可以認定。
  (五)扣案之勸募箱係屬透明塑膠製作，並連有識別證之塑膠外殼，已經本院調出勘明
    ，被告亦直承有懸掛上開義工證，以取信路人，可見其等行使該偽造之證件，已
    有多次；又被告丁○○在遭甲○○質疑之時，曾經出示「宣傳活動報備申請書」
    以求矇混，已經證人甲○○、乙○○一致指證在案（偵卷八一頁正面），被告二
    人亦不加否認，足見已有行使該偽造之私文書之情。
  (六)因該勸募箱係屬透明，則自外可以清晰看見募得款項多寡，衡以被告等所募得現
    金已達一萬四千五百零四元之多，乃竟於其等所謂之集合結束時間未見任何成員
    包括「吳組長」在其等所稱之集合地點出現，為上開證人甲○○、乙○○供證綦
    詳（偵卷八０頁反面、八一頁正面、原審卷(一)四五、四九、七三頁），被告二人
    且一致坦認不虛，並直陳迄今未再見「吳組長」其人，亦未有人出面向伊等索取
    勸募款項等語，則何以被告等為警查獲之情，其他勸募成員竟可以及早得知而不
    再出現，且此後未再聯絡，可見被告二人在該集團之中，並非次要角色，所辯單
    純受人利用云云，核無可信。縱未查扣得該勸募箱之鑰匙，仍不足憑以否定被告
    等參與騙局之事。
  (七)綜合上述直接、間接證據，足見被告二人否認犯罪，均係畏罪諉飾之詞，要無可
    採，其等犯行皆可認定。
二、本件「宣導活動報備申請書」已經蓋有冒牌之「台北市脊髓傷殘服務中心」之橡
    皮戳印文，並填載各有關內容、事項，已屬完整之文書，被告等之持用行為，核
    應成立刑法第二百十六條、第二百十條之行使偽造私文書罪。又其等持用偽造之
    義工證行為，核係成立同法第二百十六條、第二百十二條之行使偽造相類證件罪
    。而偽造鋼戳印之行為，應成立同法第二百十七條之偽造私印罪。又其等詐募善
    款之行為，核應成立同法第三百三十九條第一項之詐欺罪。其中偽造橡皮戳印之
    行為，係偽造私文書之部分行為，該偽造私文書之低度行為復應為高度之行使偽
    造私文書行為所吸收，與偽造相類證件之低度行為，應為行使該證件之高度行為
    所吸收，均不另予論罪。行使偽造相類證件及詐欺部分，均有先後多次行為，時
    間各密接，罪名相同，顯係基於概括犯意為之，均應論以連續犯。所犯偽造鋼製
    戳印之偽造私印罪與連續行使相類證件罪間，具有方法目的之牽連關係，應從一
    情節較重之偽造私印罪處斷。又所犯上開偽造私印罪、行使偽造私文書罪、連續
    詐欺罪三者間，亦具方法目的之牽連關係，應從一情節較重之行使偽造私文書罪
    處斷。被告二人與所謂「吳組長」之不詳真實姓名、年址成年男子相互間有犯意
    聯絡及行為分擔，為共同正犯。公訴人雖未就偽造印章、行使偽造私文書部分起
    訴，但因與起訴部分具有牽連關係，屬審判上同一事件，有如前述，應為起訴效
    力所及，本院自得併予審究，附此說明。
三、原審疏未細察，遽信被告二人所辯，諭知其等無罪之判決，尚嫌未當，檢察官上
    訴核有理由，應由本院予以撤銷改判。爰審酌被告等利用人性之善念而詐欺善款
    ，居心委實不良，犯罪後復多所狡展，態度可議，雖所詐得之金額不大，但犯情
    可卑，於被害人而言，情感上受害非淺，影響所及，或有斷人善心之虞，量刑實
    不宜過寬，爰分別其參與程度，量處如主文所示之刑。其中，被告丙○○部分，
    於行為後，刑法關於易科罰金之規定，已於九十年一月十日公布修正，自同月十
    二日起生效施行，比較新、舊法結果，以新法規定有利於被告，自應依該新規定
    諭知易科罰金之折算標準。如附表所示之物分別屬偽造之印章或被告（包括共同
    正犯之集團成員）所有，供犯罪所用之物或因犯罪所得而屬其所有之物，均應併
    予宣告沒收。
據上論斷，應依刑事訴訟法第三百六十九條第一項前段、第三百六十四條、第二百九
十九條第一項前段，刑法第二十八條、第二百十七條、第二百十六條、第二百十二條
、第二百十條、第五十六條、第五十五條、第二條第一項前段、第四十一條、第三十
八條第一項第二款、第三款、第二百十九條，罰金罰鍰提高標準條例第一條、第二條
，判決如主文。
本案經檢察官沈明彥到庭執行職務。
中    華    民    國    九十二    年       五       月       三十       日
                          臺灣高等法院刑事第十四庭
                              審判長法  官  陳  祐  輔
                                    法  官  陳  國  文
                                    法  官  洪  昌  宏
右正本證明與原本無異。
如不服本判決，應於收受送達後十日內向本院提出上訴書狀，其未敘述上訴之理由者
並得於提起上訴後十日內向本院補提理由書（均須按他造當事人之人數附繕本）。
                                    書記官  廖  月  女
中    華    民    國    九十二    年       六       月         二       日
附錄：本案論罪科刑法條全文
中華民國刑法第二百一十條：
偽造、變造私文書，足以生損害於公眾或他人者，處五年以下有期徒刑。
中華民國刑法第二百一十二條：
偽造、變造護照、旅券、免許證、特許證及關於品行、能力服務或其他相類之證書、
介紹書，足以生損害於公眾或他人者，處一年以下有期徒刑、拘役或三百元以下罰金
。
中華民國刑法第二百一十六條：
行使第二百十條至第二百十五條之文書者，依偽造、變造文書或登載不實事項或使登
載不實事項之規定處斷。
中華民國刑法第二百一十七條：
偽造印章、印文或署押，足以生損害於公眾或他人者，處三年以下有期徒刑。
盜用印章、印文或署押，足以生損害於公眾或他人者，亦同。
中華民國刑法第三百三十九條：
意圖為自己或第三人不法之所有，以詐術使人將本人或第三人之物交付者，處五年以
下有期徒刑、拘役或科或併科一千元以下罰金。
以前項方法得財產上不法之利益或使第三人得之者，亦同。
前二項之未遂犯罰之。
附表：
┌──┬─────┬─────┬─────────────────────┐
│編號│  品  名  │  數  量  │        備        註                      │
├──┼─────┼─────┼─────────────────────┤
│１  │募款箱    │  二個    │屬被告及其集團所有，供犯罪所用之物        │
├──┼─────┼─────┼─────────────────────┤
│２  │背心      │  二件    │同右                                      │
├──┼─────┼─────┼─────────────────────┤
│３  │義工證    │  二張    │一、同右                                  │
│    │          │          │二、包含其上偽造之鋼印文                  │
├──┼─────┼─────┼─────────────────────┤
│４  │宣傳活動報│  一份    │一、同右一                                │
│    │備申請書  │          │二、包含其上偽造之橡皮戳印文              │
│    │          │          │三、其上「賴兩福」印文部分尚無證據可證係偽│
│    │          │          │    造，關此部分不予審究。                │
├──┼─────┼─────┼─────────────────────┤
│５  │「台北市脊│  十四份  │同編號一                                  │
│    │髓損傷者協│          │                                          │
│    │會」簡介及│          │                                          │
│    │通訊錄    │          │                                          │
├──┼─────┼─────┼─────────────────────┤
│６  │現金      │一萬四千五│因犯罪所得而屬被告等所有之物。            │
│    │          │百零四元  │                                          │
└──┴─────┴─────┴─────────────────────┘


司法院資訊處製作；財團法人民間司法改革基金會備份。
